最高法院民事判決
110年度台上字第2768號
上  訴  人  陳紀慶                                  
訴訟代理人  鐘育儒律師
被 上訴 人  吳宥榛                                      
訴訟代理人  劉烱意律師
上列當事人間請求夫妻剩餘財產分配事件，上訴人對於中華民國
110年2月3日臺灣高等法院臺南分院第二審判決（108年度家上字
第28號），提起一部上訴，本院判決如下：
    主  文
上訴駁回。
第三審訴訟費用由上訴人負擔。
    理  由
一、本件被上訴人主張：兩造原為夫妻，未約定夫妻財產制，伊
    於民國106年3月8日訴請離婚，嗣經臺灣嘉義地方法院（下
    稱嘉義地院）於同年4月6日調解離婚成立，法定財產制關係
    消滅。伊之婚後財產為新臺幣（下同）331萬5,392元，上訴
    人則為1,111萬3,604元，兩造之剩餘財產差額為779萬8,212
    元，伊得請求平均分配，扣除原判決附表（下稱附表）十編
    號1對上訴人之債務4萬元，上訴人應給付餘額385萬9,106元
    。爰依民法第1030條之1規定，求為命上訴人如數給付，及
    加計自107年9月19日起算法定遲延利息之判決（第一審就上
    開請求，判命上訴人給付327萬7,429元本息，駁回被上訴人
    其餘之訴，兩造各自提起上訴，原審判命上訴人再給付58萬
    1,677元本息，駁回上訴人之上訴，上訴人僅就第一審及原
    審命其給付306萬6,812元本息部分不服，提起第三審上訴）
    。
二、上訴人則以：伊除附表三所示負債外，尚有如附表所示多筆
    負債及贈與款項應自婚後財產中扣除，且被上訴人對家事勞
    務無貢獻，對伊多所惡言惡行，應調整或免除其分配額，伊
    並得以附表十編號2提存款40萬元抵銷等語，資為抗辯。
三、原審斟酌全辯論意旨及調查證據之結果，以：兩造於88年5
    月16日結婚，婚後未約定夫妻財產制，應適用法定財產制。
    被上訴人於106年3月8日訴請離婚，嗣經嘉義地院於同年4月
    6日調解離婚成立，兩造合意以起訴日為本件夫妻剩餘財產
    差額分配之基準日，於基準日時被上訴人有如附表二所示財
    產384萬8,718元、上訴人則有如附表三所示婚後財產減去負
    債計548萬9,624元，兩造之婚前財產如附表一所示，並同意
    自婚後財產中扣除該價額之事實，為兩造所不爭執。查附表
    四編號1、2所示各20萬元，係同一筆借款20萬元債權，業於
    基準日前受償完畢；訴外人朱貴英因生意周轉向被上訴人借
    款20萬元，業於95年至100年間陸續清償完畢，朱貴英於95
    年10月11日簽發10萬元本票，不足證明2人間有另筆10萬元
    借款債務，被上訴人並無編號3所示30萬元債權，附表四所
    示債權不應計入被上訴人婚後財產。互核被上訴人陳述與證
    人即被上訴人之父吳永全證詞，吳永全於被上訴人結婚、生
    育時分別贈與金錢，為父親疼惜女兒人情之常，贈與金額為
    14萬元，另上訴人手術住院時及被上訴人生日時吳永全贈與
    金額計6萬6,000元，附表五被上訴人受贈金額為20萬6,000
    元，應自被上訴人婚後財產扣除。夫妻剩餘財產分配請求權
    ，本質上乃夫妻對婚姻貢獻及協力果實的分享，夫妻一方對
    他方為侵權行為而對他方取得債權，就夫妻整體財產之增加
    並無貢獻，且該債務倘得列為扣除婚後財產之債務，一減一
    增之下，他方之債權因剩餘財產差額平均分配致減半，負債
    者反而坐享其成，獲得非分之利益，有失公平，不應將夫妻
    間之債權、債務列入婚後積極、消極財產計算。附表十編號
    1所示被上訴人因對上訴人言語辱罵之侵權行為損害賠償債
    務4萬元，不列入被上訴人之婚後債務，不須從其婚後財產
    中扣除。被上訴人於基準日之婚後財產為附表二所示384萬8
    ,718元，扣除受贈金額20萬6,000元、婚前財產如附表一所
    示32萬7,326元，剩餘財產為331萬5,392元。次查附表六編
    號1、3、4車輛，兩造於第一審合意由訴外人中亞資產鑑定
    股份有限公司（下稱中亞公司）鑑定價值依序為64萬元、14
    0萬元、110萬元，該鑑價已將國內環保法規、經濟環境等因
    素考量在內，並採用市場比較法評估，應以鑑定價格計入上
    訴人之婚後財產；編號2所示半拖車（下稱系爭拖車）係於1
    06年2月21日以25萬元出售訴外人彰化交通有限公司，距基
    準日不到20天，兩造自104年7月間感情不睦，上訴人出售系
    爭拖車時，夫妻感情惡化未見改善，終將步上離婚一途為其
    事先所得預測，且上訴人尚有其他金融帳戶存款可支應被上
    訴人生活開銷等，無出售系爭拖車以應急之必要，上訴人係
    於106年4月間委任律師為本件訴訟代理人，難認上訴人以出
    售系爭拖車所得支付被上訴人生活開銷或律師費，上訴人實
    係為減少婚後財產而出售系爭拖車。上訴人於105年8月19日
    以42萬元購買，僅隔5個月餘出售，經中亞公司鑑定折舊後
    價格為38萬元較合乎行情，依民法第1030條之3第1項規定，
    應以38萬元追加計入上訴人之婚後財產。附表七上訴人所有
    車輛靠行之公司，每月報酬係於下個月或後3個月才發給，
    上訴人106年1、2、3月之運費係於同年4、5、6月始給付，
    該運費債權應列為上訴人婚後財產，3月份並按基準日所占
    比例計算，編號1部分為31萬3,800元、34萬6,500元、5萬3,
    961元；編號2部分為24萬1,365元、15萬5,327元、5萬2,401
    元，合計116萬3,354元。又依證人即上訴人之父、兄陳敬來
    、陳紀進之證詞，不足證明編號3之保險係上訴人借用陳敬
    來名義所為，此部分保單價值74萬7,270元應納入上訴人之
    婚後財產。編號4所示保險滿期金64萬0,354元，於106年1月
    23日匯入上訴人國泰世華銀行股份有限公司彰美分行帳戶（
    下稱系爭帳戶），系爭帳戶於同年2月10日、18日分別匯入1
    萬1,970元、45萬元，基準日尚有40萬8,748元，顯見上訴人
    於基準日前2個月內將上開滿期金花用殆盡，故意減少其剩
    餘財產之分配，應追加計算至上訴人婚後財產。參酌陳敬來
    之證詞，上訴人於兩造結婚前以35萬元購得怪手1台，約使
    用2年後以25萬元賣出，尚稱合理，附表八編號4部分為上訴
    人婚前財產，應自上訴人婚後財產中扣除25萬元。至證人林
    豪中證述向上訴人借款與上訴人陳述有明顯出入，難認編號
    1借款50萬元債務為真正；上訴人所稱向祖母借款時間、還
    款金額前後不一，證人即上訴人之姑姑陳秀霞之證詞互為矛
    盾，不足採信，不能證明編號2借款債務150萬元為真正；上
    訴人陳述其祖父母贈與金額、贈與款項之用途不一，匯款紀
    錄不足證明係出於贈與及其用途，陳秀霞未親自見聞上訴人
    祖父母交付金錢，且所稱出借亦與上訴人所稱贈與有別，難
    認編號3上訴人祖父母共同贈與180萬元與上訴人屬實。附表
    十編號2所示上訴人因對被上訴人強制性侵害賠償精神慰撫
    金40萬元，上訴人於107年1月17日提存經被上訴人領取完畢
    ，不列入上訴人婚後債務，不須從其婚後財產中扣除。上訴
    人於基準日之婚後財產除附表三所示548萬9,624元，尚應加
    計附表六動產352萬元、附表七編號1、2運費債權116萬3,35
    4元、編號3、4保單價值138萬7,624元，扣除婚前財產如附
    表一所示19萬6,998元、附表八編號4怪手25萬元，其剩餘財
    產為1,111萬3,604元。兩造分居前，係由被上訴人負責照顧
    2子生活起居，上訴人供給經濟，被上訴人並分擔部分家用
    ，兩造對於家庭均有相當貢獻，無從認定被上訴人有不務正
    業或浪費成習等情，以平均分配，無顯失公平可言。被上訴
    人於基準日應受分配之剩餘財產為331萬5,392元，上訴人則
    為1,111萬3,604元，兩造之剩餘財產差額為779萬8,212元，
    被上訴人得請求分配半數，並自該分配金額中扣除被上訴人
    對上訴人附表十編號1所示4萬元債務，其餘額為385萬9,106
    元。又上訴人給付被上訴人40萬元乃故意侵權行為應負的損
    害賠償責任，填補被上訴人所受損害而為，上訴人對被上訴
    人無抵銷債權存在。從而，被上訴人依民法第1030條之1第1
    項規定，請求上訴人除第一審判命給付327萬7,429元本息外
    ，再給付58萬1,677元本息，應予准許，因而就被上訴人如
    上之聲明，廢棄第一審所為駁回58萬1,677元本息之敗訴判
    決，改判命上訴人再為給付，並維持第一審所為被上訴人上
    開勝訴部分之判決，駁回上訴人之上訴。
四、按法定財產制關係消滅時，夫或妻現存之婚後財產，扣除婚
    姻關係存續所負債務後，如有剩餘，其雙方剩餘財產之差額
    ，應平均分配。但因繼承或其他無償取得之財產、慰撫金，
    不在此限，民法第1030條之1第1項定有明文。準此，因繼承
    或其他無償取得之財產及慰撫金，不列入夫妻各自之剩餘財
    產計算其差額。而上開條項本文規定，並未將夫妻間所負債
    權債務除外，自應一體適用。況夫妻間互負債權債務，如於
    剩餘財產分配基準日前清償，夫妻間之財產分別有增減，與
    基準日後未清償而將債權債務列入計算結論相符，對夫妻間
    婚後剩餘財產之計算，並無不公。原審認夫妻間所負債權債
    務不應列入夫妻剩餘財產計算之列，所持法律見解雖有未當
    ，惟附表十編號1、2分別為上訴人、被上訴人各自對他造之
    慰撫金債權債務，本不列入兩造之剩餘財產計算其差額分配
    ，原審未將之計入兩造各自婚後財產，不影響兩造剩餘財產
    之差額。次按取捨證據、認定事實屬於事實審法院之職權，
    若其取證、認事並不違背法令或有悖於經驗法則、論理法則
    與證據法則，即不許任意指摘其為不當，援為上訴第三審之
    理由。原審本於採證、認事之職權行使，綜合相關事證，合
    法認定於基準日，被上訴人、上訴人之婚後財產各為331萬5
    ,392元、1,111萬3,604元，兩造之剩餘財產差額為779萬8,2
    12元，平均分配，並自該分配金額中扣除被上訴人對上訴人
    附表十編號1所示4萬元債務，被上訴人依民法第1030條之1
    第1項規定，得請求上訴人給付385萬9,106元本息，上訴人
    清償附表十編號2之40萬元債務，對被上訴人無債權存在，
    所為抵銷抗辯不足採，因以上揭理由，為上訴人敗訴之判決
    ，經核於法並無違誤。上訴人於事實審提出之106年4月7日
    、9日錄音譯文內容（一審卷五第125、135頁），記載上訴
    人祖母辦理定存解約等，不能證明附表八編號2上訴人向其
    祖母借款150萬元；所提被上訴人書寫行事曆（原審卷第119
     至121 頁）記載上訴人向其祖父借款，無從證明附表八編
    號3上訴人祖父母共同贈與上訴人180萬元，原判決業於理由
    八敘明兩造其餘攻擊或防禦方法及所用之證據，經斟酌後，
    認均不足以影響判決之結果，而不逐一論述，自無上訴人所
    指理由不備之違法。上訴論旨，猶就原審採證、認事之職權
    行使暨其他與判決基礎無涉之理由，指摘原判決不當，聲明
    廢棄，非有理由。
五、據上論結，本件上訴為無理由。依家事事件法第51條，民  
    事訴訟法第481條、第449條第1項、第78條，判決如主文。
中　　華　　民　　國　　111 　年　　11　　月　　10　　日
                      最高法院民事第九庭
　　　　                  審判長法官  盧  彥  如
                                法官  吳  麗  惠
                                法官  翁  金  緞
                                法官  黃  明  發
                                法官  林  麗  玲
本件正本證明與原本無異
                          書  記  官  賴  立  旻
中　　華　　民　　國　　111 　年　　11　　月　　23　　日